【裁判字號】    99,台上,244
【裁判日期】    990204
【裁判案由】    返還借款等
【裁判全文】
最高法院民事判決              九十九年度台上字第二四四號
上   訴   人  甲○○
訴 訟代理 人  李永然律師
              盧孟蔚律師
被 上  訴 人  東錦企業股份有限公司
上 訴  人 兼
上 列  一 人
法 定代理 人  乙○○  住台北市○○○路67巷46號地下室
上   訴   人  丙○○  住同上
上列二人共同
訴 訟代理 人  尤英夫律師
              胡智忠律師
              黃宗哲律師
上列當事人間請求返還借款等事件，上訴人對於中華民國九十七
年十月七日台灣高等法院第二審判決（九十六年度重上字第五九
五號），各自提起上訴，本院判決如下：
    主  文
上訴均駁回。
第三審訴訟費用由上訴人各自負擔。
    理  由
本件上訴人甲○○起訴主張：對造上訴人乙○○、丙○○（下稱
乙○○二人）於民國九十二年間共同並代表其二人經營之家族事
業即對造被上訴人東錦企業股份有限公司（下稱東錦公司。與乙
○○、丙○○合稱為乙○○等三人）向伊借款（下稱系爭借貸契
約），約定按年息百分之十二計算利息，並依民法第二百七十二
條規定，對伊明示各負全部清償責任。伊乃向訴外人周秋菊調借
款項，委由周秋菊先後於九十二年十月三十一日、同年十二月二
十九日自其設在第七商業銀行國光分行之帳戶內提領新台幣（下
同）二千萬元及二千五百萬元，依乙○○二人之指示，均以東錦
公司名義匯入該公司設於國泰世華商業銀行西門分行之帳戶內，
供東錦公司向經濟部水利署中區辦公室（下稱水利署中區辦公室
）繳納南投名間水力電廠B.O.T.招標案之押標金、保證金等（下
稱押標金等）使用。嗣乙○○等三人僅退還九十二年十二月二十
九日借款中之五百萬元。又伊另於九十一、九十二年間陸續交付
借款八百五十萬元予東錦公司後，為確認兩造間之借款金額，乙
○○二人已於九十四年九月二十日書立內載「甲○○（代表張氏
家族）給東錦企業股份有限公司。記錄如下：……八百五十萬元
二○○三年入款算借款。四千萬元入款算借款。」等旨之備忘錄
。爰依消費借貸之法律關係，以「先位」聲明，求為命乙○○等
三人連帶給付四千八百五十萬元，及其中二千萬元自九十二年十
月三十一日起、另二千萬元自同年十二月二十九日起、其餘八百
五十萬元自同年七月一日起，均加付按年息百分之十二計算利息
之判決（甲○○超過上述金額本息之先、備位聲明，包括股票設
定質權及對第一審共同被告蔡真真、蔡世祿、蔡黎明為請求等部
分，業經第一審判決駁回其訴確定。又就原請求四千八百五十萬
元本息部分，經第一審判命乙○○二人給付四千八百五十萬元及
自九十五年九月十五日（訴狀繕本送達翌日起一個月）起按年息
百之五計付遲延利息。原審判命乙○○二人「再給付」自九十五
年二月六日起至九十五年九月十四日止之法定遲延利息，並駁回
甲○○之其餘上訴及乙○○二人之上訴後，雙方各就其不利部分
，聲明不服）。
上訴人乙○○、丙○○及被上訴人東錦公司則以：乙○○固為系
爭借貸契約之借款人，並由其指示將借款匯入東錦公司之帳戶，
惟八百五十萬元借款中之五十萬元係屬利息，對造上訴人甲○○
已同意按八百萬元結算。至甲○○另主張先後二次各交付二千萬
元之日期與備忘錄內記載之日期不符，即應由其證明有交付借款
之事實。況雙方縱有借貸關係，亦與東錦公司無涉；乙○○又已
交付由東錦公司簽發之支票二紙予甲○○以清償借款四千萬元，
甲○○再為請求，仍屬無據等語，資為抗辯。
原審斟酌全辯論意旨及調查證據之結果，以：甲○○主張乙○○
二人向其借款，其已交付四千八百五十萬元之事實，依其提出之
匯款回條、傳票、取款憑條、備忘錄、調解備忘錄內分別記載其
交付匯款予乙○○二人收受之內容及該二人為借款人，而借款債
權人為甲○○一人。暨依乙○○之自認；東錦公司、丙○○二人
之陳述，以及東錦公司之存證信函所示，可知甲○○及乙○○二
人分別為備忘錄所指之借款債權人及債務人。乙○○二人雖以：
丙○○僅為備忘錄之記錄兼見證人，非借款人；備忘錄記載四千
萬元之入款日期與甲○○主張之交付借款日期不符；八百五十萬
元借款中之五十萬元係利息，雙方已同意按八百萬元結算，暨已
以東錦公司簽發之二紙支票清償借款等情詞為抗辯。惟依九十四
年九月二十日之備忘錄內記載關於借款人之文義，及九十五年一
月六日之調解備忘錄記載之「蔡方」實包括乙○○二人，參酌甲
○○提出之水利署中區水資源局函文及國泰世華商業銀行西門分
行函附之交易明細資料、傳票、存單資料所載，足見乙○○二人
借款之目的，係提供東錦公司向水利署中區辦公室繳納押標金等
。而調解備忘錄內所載「調解方案內容」（包括八百五十萬元同
意以八百萬元解決），僅係雙方各自表明其調解條件，尚無達成
意思表示一致之情事可言。則乙○○二人既不能舉證證明其交付
東錦公司簽發之支票，係用以清償系爭借款中之一部分。且依證
人蔡靖彥之證述及調解備忘錄所載之「蔡方」係指乙○○二人，
不包括東錦公司在內，亦見乙○○二人交付之支票，非為清償系
爭借款中之二千萬元，其二人所辯其等已清償二千萬元借款，系
爭借款中之五十萬元本金債權，經甲○○同意免除該五十萬元債
務云云，即均無可取。甲○○主張乙○○二人於九十二年十月三
十一日、同年十二月二十九日及九十二年間先後共同向其借款二
千萬元、二千萬元及八百五十萬元計四千八百五十萬元迄未清償
，請求乙○○二人如數給付，固屬有據。但依系爭備忘錄記載「
乙○○（代表蔡氏家族）以東錦企業股份有限公司的股票百分之
四十三抵押給張氏家族。外加鹿谷小半天的土地六千八百萬抵押
給甲○○。」等詞，尚難憑此推論乙○○二人有對甲○○明示就
系爭借款債務各負全部給付責任之事實。甲○○又未能證明乙○
○二人有明示為系爭借款連帶債務人之情事，其主張乙○○二人
應就系爭借款債務負「連帶」清償責任，自非有理。乙○○二人
依民法第二百七十一條前段規定應祇負平均分擔系爭借款之返還
責任。又甲○○亦未能證明借款清償期為其所述之九十三年六月
三十日，備忘錄內復無乙○○二人應立即返還借款之記載，即應
依調解備忘錄內關於「調解方案內容」第六點所載，認甲○○於
九十五年一月六日始催告乙○○二人於同年月二十八日前清償，
並適用民法第四百八十七條、第一百二十條第一項、第一百二十
三條第二項及第二百二十九條第一項規定，以其催告期限已於同
年二月五日屆滿，而命乙○○二人自同年月六日起給付遲延利息
。至甲○○主張：雙方有約定利息為年息百分之十二云云，非但
於調解備忘錄之「調解方案內容」第四點明載雙方就計算利息有
爭執，且甲○○自交付借款時起迄九十五年一月六日簽署調解備
忘錄前，均未曾請求乙○○給付借款之利息，即無從認定雙方於
借貸契約成立時，有約定利息及其利率。甲○○自僅得依民法第
二百三十三條第一項、第二百零三條規定，請求乙○○二人給付
上開借款自九十五年二月六日起按年息百分之五計算之法定遲延
利息。其本於系爭借貸契約之法律關係，請求乙○○二人給付（
返還）四千八百五十萬元及自九十五年二月六日起算之法定遲延
利息，為有理由，逾此部分之請求，不應准許。再觀諸東錦公司
股東名簿、股東會議事錄，及台北市政府函附東錦公司之變更登
記表等件，乙○○二人分別曾為東錦公司之董事長及董事，雖有
代表或代理東錦公司之權限，然乙○○等三人既否認乙○○二人
有代表東錦公司向甲○○借用系爭款項，且其二人於借款時並未
表明代表或代理東錦公司之意旨，乙○○又僅以個人所有之東錦
公司股票及土地為擔保，殊難以甲○○僅係依乙○○之指示直接
將借款交付（匯交）東錦公司，由東錦公司使用，即謂甲○○與
東錦公司間存有消費借貸契約關係。更不得以東錦公司就乙○○
將系爭借款交其使用之原因關係未為說明或提出反證，據以推論
東錦公司為借款之債務人。是甲○○依系爭借貸契約，請求東錦
公司給付四千八百五十萬元之本息，尚非有據。綜上所述，甲○
○依系爭借貸契約之法律關係，請求乙○○二人給付（返還）四
千八百五十萬元，及自九十五年二月六日起算之法定遲延利息，
為有理由，應予准許，逾此部分包括對東錦公司之請求，均無理
由。為原審心證之所由得，並說明兩造其餘攻擊防禦方法無庸逐
一論述之理由，因而就甲○○請求乙○○二人給付本金四千八百
五十萬元應自九十五年二月六日起至同年九月十四日止之法定遲
延利息部分，廢棄第一審所為甲○○敗訴之判決，改判如其聲明
，並駁回甲○○之其餘上訴及駁回乙○○二人對於第一審命其給
付四千八百五十萬元及自九十五年九月十五日起給付法定遲延利
息部分之上訴。經核於法洵無違誤。上訴意旨，猶就原審取捨證
據、認定事實及解釋契約之職權行使，暨其他已詳予論析之法律
判斷，各自指摘原判決對其不利部分為不當，求予廢棄，均非有
理由。至乙○○二人於上訴本院後，始辯稱：備忘錄係經兩造交
互計算後之記錄，屬債之更新性質，與消費借貸物返還請求權係
屬矛盾無法同時成立之法律關係云云，核屬新攻擊防禦方法，依
民事訴訟法第四百七十六條第一項規定，本院無從予以審酌，附
此指明。
據上論結，本件上訴均為無理由。依民事訴訟法第四百八十一條
、第四百四十九條第一項、第七十八條，判決如主文。
中    華    民    國  九十九  年    二    月    四    日
                      最高法院民事第三庭
                          審判長法官  蘇  茂  秋
                                法官  陳  碧  玉
                                法官  王  仁  貴
                                法官  張  宗  權
                                法官  高  孟  焄
本件正本證明與原本無異
                                      書  記  官
中    華    民    國  九十九  年    二    月  二十四  日
                                                      Ｅ

司法院資訊處製作；財團法人民間司法改革基金會備份。
